【裁判字號】    91,自,379
【裁判日期】    921223
【裁判案由】    妨害名譽
【裁判全文】
臺灣板橋地方法院刑事判決                          九十一年度自字第三七九號
    自  訴  人  辛○○
    送達代收人  庚○
    被      告  戊○○原名陳.
右列被告因妨害名譽案件，經自訴人提起自訴，本院判決如左：
    主  文
戊○○無罪。
    理  由
一、自訴意旨略以：自訴人辛○○於民國八十九年六月間經友人介紹認識被告戊○○
    （原名陳璽祐），被告自稱其為ＵＰＢ電銀行（又稱高效率交流電力儲存、供電
    裝置）原研發人及產品總代理，希望自訴人能協助介紹親友經銷其產品，被告還
    出示全部專利證書影本、測試報告影本及總經銷合約影本等文件資料，以證明被
    告確實擁有該產品，自訴人不疑有他乃陸續介紹訴外人庚○小姐、丙○○先生及
    復經丙○○介紹游碧雲等人與被告認識，其中庚○以個人名義與被告簽訂經銷合
    約及給付訂貨金，旋因經營該產品需大金額之週轉金，乃與丙○○及友人等籌資
    正式成立「冠世紀科技股份有限公司」做為與被告戊○○總經銷之對口，正式與
    戊○○簽定總經銷合約，並預付訂貸金新台幣（下同）二百八十五萬元（由庚○
    支付）及取貨金二百萬元整（丙○○代表冠世紀科技股份有限公司支付），被告
    戊○○於收取該二筆款後卻遲遲無法交貨，且一再以需再支付更多價款及要求丙○○等需再給付新型機種開發費用等情事，造成訴外人等之懷疑，並向自訴人反
    應，自訴人乃上網查詢該「ＵＰＢ電銀行產品」究屬何人所有，經自訴人查知原
    專利所有人是「長品企業有限公司」，且以電話向專利人查證，被告戊○○並非
    總代理商，自訴人居於自己有責任將所查資訊告知各訴外人。被告嗣後腦羞成怒
    ，涉嫌編造不實證物以及以子烏虛有之事，對其職員乙○○稱自訴人把他公司的
    錢拿走交給庚○拿到上海去了，並對相關來請款索債的人，均以此回答，意圖散
    布足以使告訴人名義受到損害之事。亦編造其委託告訴人代為向丙○○老師調現
    之支票代簽收之支票影本，影印數份在丙○○面前造謠說：「自訴人把公司的錢
    都拿走」，所以造成公司財務困難，因當時丙○○未仔細查看其提示之支票，乃
    對自訴人產生懷疑，後來還將此事暗中告知自訴人姐姐，更造成自訴人家人之不
    諒解，事後查明係被告將其客戶丁○○先生之訂貨支票，而該支票是因被告急需
    現金向丙○○調現，因委託自訴人帶交到丙○○老師處，要自訴人簽收，而該二
    張支票亦經證明係在丙○○，被告戊○○意圖以不實之資料傳述於丙○○，造成
    自訴人名譽受到嚴重損失。被告為圖讓該產品專利所有人「長品企業有限公司負
    責人己○○」，對自訴人產生誤解，被告戊○○又拿同樣的支票影本向己○○說
    ：「我的錢都被辛○○拿走了！所以沒錢還你」等語，使己○○對自訴人發生誤
    解，造成自訴人名譽受損。末者，被告為期報復自訴人，連續於九十一年六月及
    九月二度捏造事實向內政部警政署督察室投訴「辛○○不上班、在外與人同居、
    叫黑道及打電話恐嚇被告等不實指控」，造成自訴人在工作崗位名譽嚴重受到傷
    害。因認被告涉有刑法第三百十條第二項加重誹謗罪嫌。
二、按被告未經審判證明有罪確定前，推定其為無罪。犯罪事實應依證據認定之，無
    證據不得認定犯罪事實。不能證明被告犯罪或其行為不罰者應諭知無罪之判決。
    刑事訴訟法第一百五十四條、第三百零一條第一項分別定有明文。次按認定犯罪
    事實，須依證據，而所謂證據，係指合法之積極證據就犯罪事實能為具體之證明
    者而言；又認定不利於被告之事實，須依積極證據，苟積極證據不足為不利於被
    告事實之認定時，即應為有利於被告之認定，更不必有何有利之證據，最高法院
    三十年上字第八一六號著有判例。再所謂「積極證據足以為不利被告事實之認定
    」，係指據為訴訟上證明之全盤證據資料，在客觀上已達於通常一般之人均不致
    於有所懷疑，而得確信被告確曾犯罪之程度，若未達到此一程度，而有合理懷疑
    之存在時，即無從為有罪之確信，此觀同院七十六年度台上字第四八九六號判例
    意旨自明。又刑法第三百十條第一項、第二項之誹謗罪，係以意圖散布於眾，而
    指摘或傳述足以毀損他人名譽之事為成立要件，是行為人必須基於散布於眾之意
    圖且有誹謗之故意，始足當之。而所謂之「散布於眾」即欲將損人名譽之事實，
    傳播於不特定人或多數人，使大眾知悉之意。倘行為人僅將事實祕密告知某特定
    人，或向司法警察機關檢舉，而無傳播大眾之意者，要難以該罪相繩。
三、自訴人認為被告戊○○有涉上開犯行，係以證人庚○、丙○○、己○○之陳述作
    為主要論據。訊據被告戊○○堅詞否認右揭犯罪事實，辯稱其確實有向其員工乙○○、債權人丙○○及己○○表示伊公司的錢都被自訴人與庚○拿走等情，當初
    自訴人與庚○介紹聯壢科技有限公司（以下簡稱聯壢公司）代表人丁○○與被告
    經營之冠新電子企業有限公司（以下簡稱冠新公司）簽約，丁○○支付五張發票
    人均為羽祥育樂開發股份有限公司（以下簡稱羽祥育樂公司）之支票，而只有第
    一張支票十四萬五千元兌現，之後自訴人說要先領取介紹客戶之佣金，遂由甲○○即被告之秘書簽發支票三張共十萬元（(1)票據號碼為ＱＦ0000000、發
    票日為九十年九月一日、金額為二萬元、付款人為台北國際商業銀行光復分行；
    (2)票據號碼為ＱＦ0000000、發票日九十年九月一日、金額為三萬元、付
    款人為台北國際商業銀行光復分行；(3)票據號碼為ＱＦ0000000、發票日
    為九十年九月十日、金額為五萬元、付款人為台北國際商業銀行光復分行）交給
    庚○取走，同時並支付現金二十萬元給庚○，嗣後自訴人又要求伊拿丁○○交付
    之其中一張支票（發票人為羽祥育樂公司、票據號碼為ＡＰ0000000號、
    金額三十萬元、付款人為台灣中小企業銀行北桃園分行）去向丙○○換錢給自訴
    人；爾後，自訴人又聲稱急需用錢，又向甲○○借用一張支票（發票人為甲○○
    、支票號碼為ＱＧ0000000號、發票日為九十年十二月十日、金額為三十
    一萬五千元、付款人為台北國際商業銀行光復分行），所以伊的錢確實均被自訴
    人拿走，其陳述屬實，並不構成誹謗。伊確實曾向內政部警政署投訴自訴人，然
    係因自訴人確實常常不上班到伊經營之冠新公司仲介業務，並曾找黑道恐嚇伊，
    所以伊才向自訴人之上級單位投訴，並未誹謗自訴人等語。
四、經查：
  (一)於九十年九月、十月間，被告因經營之冠新公司財務狀況不佳，許多供貨商陸續
    到公司討債，並積欠員工薪資未發放，而被告以其上有辛○○簽收之支票影本二
    張（票據號碼為ＡＰ0000000號、ＱＧ0000000號），向員工乙○○表示，公司的錢都是被自訴人拿走，所以公司沒錢發薪水。復於九十年十月間
    丙○○前往被告經營之公司討債之際，被告提出有前揭支票影本二張，表示公司
    的錢均被自訴人拿走。末者，被告曾向己○○購買貨物，僅付訂金、支票，嗣後
    支票不獲兌現，己○○於九十年十月間前往被告經營之冠新公司商討債務清償事
    宜，被告亦持上開支票表示錢都被自訴人拿走，沒錢還債等語，該等事實為自訴
    人所不爭，並有證人丙○○、己○○之證詞為證，堪信為真實。
  (二)再查，發票人為羽祥育樂公司、票據號碼為ＡＰ0000000號、金額三十萬
    元、付款人為台灣中小企業銀行北桃園分行之支票，係聯壢公司代表人丁○○向
    冠新公司訂購不斷電系統而交付給冠新公司秘書甲○○之支票，此有證人丁○○
    之證述為憑（請見本院九十二年二月十日訊問筆錄第十一頁），而被告之秘書甲○○曾持該張支票前往丙○○之公司向丙○○貼現，起先丙○○不答應，隔日被
    告將該張支票交給自訴人，委託自訴人向丙○○調現金，而自訴人交給庚○，再
    由庚○以該張支票向丙○○貼換，之後丙○○並將現金交給甲○○，有證人丙○○、庚○證詞為憑（請見本院九十二年二月十日訊問筆錄第六頁、第七頁、第十
    四頁），然而該支票屆期不獲兌現，而丙○○為被告積欠伊公司之貨款、借款債
    務問題前往冠新公司討論之際，被告竟持該張支票表示錢被自訴人取走，而丙○○一時未察覺有誤，不久之後才發現被告用以指稱自訴人將錢拿走之證物（該支
    票影本）是甲○○向伊貼現之支票，此有證人丙○○之證詞足資佐證；再者，發
    票人為甲○○、支票號碼為ＱＧ0000000號、發票日為九十年十二月十日
    、金額為三十一萬五千元、付款人為台北國際商業銀行光復分行之支票一張，係
    因為前述甲○○向丙○○貼現之三十萬元支票不獲兌現，丙○○去找甲○○要求
    償付債務，甲○○遂簽發該張支票交付丙○○收執，此有丙○○之證詞為憑（請
    見本院九十二年二月十日訊問筆錄第七頁），茍上開三十萬元之支票係自訴人領
    取，何以丙○○將現金交付給甲○○，且甲○○為償付該筆債務而簽發而支票給
    丙○○，顯見上述三十萬元、三十一萬五千元之支票並非由自訴人領走。且經本
    院向台北國際商業銀行光復分行查詢前揭三十萬元之支票，係由何帳戶提示，函
    覆結果係由甲○○於台北國際商業銀行光復分行0000000000000號
    帳戶提示，有該行北商銀光復（○九二）字第五七號函附卷可參，是該支票提示
    者亦與非自訴人。
  (三)證人庚○到庭證稱：伊有取走(1)票據號碼為ＱＦ0000000、發票日為九十
    年九月一日、金額為二萬元、付款人為台北國際商業銀行光復分行；(2)票據號碼
    為ＱＦ0000000、發票日九十年九月一日、金額為三萬元、付款人為台北
    國際商業銀行光復分行；(3)票據號碼為ＱＦ0000000、發票日為九十年九
    月十日、金額為五萬元、付款人為台北國際商業銀行光復分行等三張支票，但是
    沒有取走現金二十萬元，然該三張支票係因被告前往大陸新疆參展時，向伊借貸
    人民幣，伊請母親薛煜琴匯款至新疆給被告，嗣後被告為歸還上開款項因而給付
    甲○○簽發之三張支票等語（請見本院九十二年二月十日訊問筆錄第九頁），證
    人庚○並提出匯款單為證。是以該三張支票十萬元係被告與庚○之私人債務糾紛
    ，自訴人未簽名於借據上亦未親自取款，與自訴人焉有任何關係。而證人庚○否
    認收到現金二十萬元，然被告並未提出有庚○簽收二十萬元之單據原本，是以被
    告是否交付現金二十萬元與證人庚○一事，存有疑問。甚者，上開三十一萬五千
    元、二萬元、三萬元、五萬元之支票均係被告之秘書甲○○所簽發，而甲○○亦
    證稱ＱＦ0000000、ＱＦ0000000、ＱＦ0000000三張支票
    係自訴人跟伊之債務糾紛，跟公司無關（請見本院九十二年三月十日訊問筆錄第
    三頁，即本院卷第三百二十頁），而三十一萬五千元支票是自訴人拿支票跟伊交
    換（請見本院九十二年三月十日訊問筆錄第六頁），是縱被告取走甲○○上開款
    項，與被告公司之財務問題焉有干係，是以被告明知自訴人未取走冠新公司之資
    金，竟向乙○○、丙○○、己○○等人表述伊公司的錢均被自訴人拿走，被告確
    有指摘傳述不實言論。
  (四)惟查，被告係因無法正常發放薪水而向員工乙○○陳述公司的錢遭自訴人拿走，
    而在債權人丙○○、己○○向其索討債務時，為敷衍債權人而分別聲稱公司資金
    均遭自訴人取走，其僅向特定之少數人個別表明該不實言論，且在其公司內部陳
    述，並非向多數人或不特定人加以宣傳，亦非主動告知上開事項，而是員工要求
    發放薪資、債權人討債之時，因一時無法清償債務，為求能搪塞債權人所為之自
    保言論，其並無將損人名譽之事實傳播於不特定人，使大眾知悉之主觀上意思，
    是被告應無意圖散布於眾之故意，縱足以造成毀損自訴人名譽之結果，然核與誹
    謗罪之構成要件不符。
  (五)被告戊○○於九十一年五月二十日向內政部警政署檢舉臺北縣政府警察局保安民
    防課員辛○○即自訴人，於上班時間內至伊公司進行仲介業務，並與大陸女友庚○佈局借款不還，並唆使他人恐嚇，導致伊公司不得已而歇業；復於九十一年八
    月二十七日向警政署提出第二次檢舉，表示自從提出檢舉後，其與家人不斷接到
    威脅、恐嚇電話，九十一年七月初自訴人甚至偽造伊本人、公司、員工姓名發函
    或撥以電話等方式向中興保全公司、被告之配偶進行挑撥等情，有內政部警政署
    九十一年十二月三日警署督字第○九一○一九一五二○號函附之陳情書二件為憑
    ，而警政署接獲被告之檢舉後，指示臺北縣政府警察局調查，而調查結果為：自
    訴人二年間之勤惰紀錄，尚無遲到、早退、曠職之情形，與庚○並無男女不正常
    交往及怠職處理私務違紀之具體事證，而被告指稱遭人偽造冠新公司名義向中興
    保全公司發函一節，經訪查信函寄件地土城學府郵局支局長高進龍先生，表示該
    郵局掛號信件並未留存寄件人資料，該支局受理窗口監視設備僅對門外走廊錄影
    ，並無櫃檯監視影像，無法提供影帶指認；且調取自訴人、庚○之電話通聯紀錄
    亦未發現二人有打電話至被告家中之事證；是查無自訴人涉嫌誹謗、妨害名譽、
    電話挑撥等等不法之具體事證，有上開函文及內附調查報告在卷可憑。職是被告
    確實向警政署檢舉「自訴人不上班，在外與人同居，有找黑道及打電話恐嚇」等
    情，且經內政部警政署調查之後，並無發現自訴人有不法之具體事證。被告雖指
    述不實之內容，向自訴人服務之上級機關提出檢舉，惟警政署自會調查自訴人是
    否有檢舉人所陳之不法事證，在未查有確切違紀之行為前，並不會對自訴人做出
    任何懲處，且在未確定自訴人有違法行徑前，亦未公開調查、宣揚，是對於自訴
    人之人格是否貶損，容有爭議，且被告具名向警政署檢舉，並未向多數人或不特
    定人陳述該等不實事實，難認被告有意圖散布於眾之主觀故意，亦核與毀謗罪之
    構成要件不符。
五、綜上所述，本件尚查無何積極證據足資證明被告有意圖散布於眾而指摘傳述足以
    毀損他人名譽之事之構成要件故意，自難以遽認被告之行為已違反刑法第三百十
    條第一項、第二項等規定。此外，復查無其他積極證據足認被告有何自訴人所指
    犯行，是不能證明被告犯罪，是應為被告無罪之諭知。
據上論斷，應依刑事訴訟法第三百四十三條、第三百零一條第一項，判決如主文。
中      華      民      國      九十二      年    十二    月  二十三    日
                                  臺灣板橋地方法院刑事第十四庭
                                          審判長法  官  趙義德
                                                法  官  張江澤
                                                法  官  絲鈺雲
右正本證明與原本無異。
如不服本判決，應於判決送達後十日內，向本院提出上訴狀。
                                                書記官  許清秋


司法院資訊處製作；財團法人民間司法改革基金會備份。
